ACORDAO-COMPLETO-2517555

ACÓRDÃO 1307/2022 ATA 6/2022 - PRIMEIRA CÂMARA

VISTOS, relatados e discutidos estes autos que cuidam de pedidos de reexame interpostos pelas Sras. Vera Lucia Martinez Alba Gonçalves e Tania Aparecida da Silva Calegari contra o Acórdão 2366/2021-TCU-Primeira Câmara, que considerou ilegais os seus atos iniciais de aposentadoria,
ACORDAM os Ministros do Tribunal de Contas da União, reunidos em sessão da Primeira Câmara, diante das razões expostas pelo relator e com fundamento na Constituição Federal, art. 71, III e IX, e na Lei 8.443/1992, arts. 1º, V, e 39, II, em:
9.1. conhecer dos pedidos de reexame para, no mérito, dar a eles parcial provimento;
9.2. tornar sem efeito os itens 9.3.1.1 e 9.3.2.2 do Acórdão 2366/2021-TCU-Primeira Câmara;
9.3. esclarecer ao Tribunal Regional do Trabalho da 15ª Região - Campinas/SP que, a despeito da negativa de registro dos atos de aposentadoria das interessadas, os "quintos" ou "décimos" de funções comissionadas incorporados após a edição da Lei 9.624/1998, uma vez amparados por decisão judicial transitada em julgado, poderão subsistir, nos exatos termos da modulação de efeitos estabelecida pelo Supremo Tribunal Federal no Recurso Extraordinário 638.115, sendo desnecessária, assim, a emissão de novos atos concessórios;
9.4. dar ciência desta deliberação às recorrentes e ao órgão de origem.

Pedidos de reexame interpostos contra o Acórdão 2.366/2021-1ª Câmara, que considerou ilegais atos de aposentadoria emitidos no âmbito do Tribunal Regional do Trabalho da 15ª Região - Campinas/SP.

Primeira Câmara

3. Interessados/Responsáveis/Recorrentes:
3.1. Interessados: Luiz Antonio Albertini (XXX.872.218-XX); Tania Aparecida da Silva Calegari (XXX.154.258-XX); Tania Aparecida da Silva Calegari (XXX.154.258-XX); Vera Lucia Martinez Alba Goncalves (XXX.999.148-XX).
3.2. Recorrentes: Vera Lucia Martinez Alba Goncalves (XXX.999.148-XX); Tania Aparecida da Silva Calegari (XXX.154.258-XX).

13.1. Ministros presentes: Walton Alencar Rodrigues (Presidente), Benjamin Zymler (Relator) e Jorge Oliveira.
13.2. Ministros-Substitutos presentes: Augusto Sherman Cavalcanti e Weder de Oliveira.

ACORDAO-COMPLETO-2532765

Acórdão 2497/2022 - Primeira Câmara

BENJAMIN ZYMLER

Ministro Jorge Oliveira.

Adoto como relatório o parecer da unidade técnica, cujos termos são os seguintes:
"INTRODUÇÃO
1.	Trata-se de pedidos de reexame (peças 16 e 25-31) interpostos pelas Sras. Tânia Aparecida da Silva Calegari e Vera Lúcia Martinez Alba Gonçalves, por meio do qual se insurgem contra o Acórdão 2366/2021-TCU-Primeira Câmara (peça 11) , que teve como relator o Excelentíssimo Senhor Ministro Jorge Oliveira.
1.1	A deliberação recorrida apresenta o seguinte teor:
VISTOS, relatados e discutidos os atos de aposentadoria de Vera Lúcia Martinez Alba Gonçalves, Tânia Aparecida da Silva Calegari e Luiz Antonio Albertini no cargo de Técnico Judiciário do Tribunal Regional do Trabalho da 15ª Região.
ACORDAM os ministros do Tribunal de Contas da União, reunidos em sessão da 1ª Câmara, ante as razões expostas pelo Relator, e com fundamento nos artigos 71, incisos III e IX, da Constituição Federal de 1988, 1º, inciso V, 39, inciso II, e 45 da Lei 8.443/1992, 1º, inciso VIII, 259, inciso II e 262, inciso II do Regimento Interno, bem como na Súmula TCU 106, em:
9.1. considerar ilegais os atos de aposentadoria de Vera Lúcia Martinez Alba Gonçalves, Tânia Aparecida da Silva Calegari e Luiz Antonio Albertini e negar-lhes registro;
9.2. dispensar a reposição das importâncias indevidamente recebidas de boa-fé pelos beneficiários até a data da notificação desta deliberação à unidade jurisdicionada;
9.3. determinar ao Tribunal Regional do Trabalho da 15ª Região que:
9.3.1. no prazo de 15 (quinze) dias, a contar da ciência desta deliberação: 
9.3.1.1. promova o destaque da parcela excedente de "quintos" incorporada pelos interessados em decorrência do exercício de funções comissionadas posteriormente a 8/4/1998, transformando-a em parcela compensatória a ser absorvida por quaisquer reajustes futuros, consoante decidido pelo Supremo Tribunal Federal no Recurso Extraordinário 638.115/CE; e
9.3.1.2 comunique a Vera Lúcia Martinez Alba Gonçalves, Tânia Aparecida da Silva Calegari e Luiz Antonio Albertini a deliberação deste Tribunal e os alerte de que o efeito suspensivo proveniente de eventual interposição de recursos no TCU não os eximirá da devolução dos valores indevidamente recebidos após a notificação, em caso de desprovimento dos apelos. 
9.3.2. no prazo de 30 (trinta) dias, a contar da ciência desta deliberação:
9.3.2.1. encaminhe a este Tribunal, por cópia, comprovante da data em que os interessados dela tomarem conhecimento e informações sobre as providências implementadas para cumprimento do subitem 9.3.1.1; e
9.3.2.2. emita novos atos de aposentadoria livres da irregularidade apontada, submetendo-os a este Tribunal (grifos acrescidos) .
HISTÓRICO 
2.	Conforme consta dos atos de peças 2 e 3, as recorrentes ocuparam funções comissionadas posteriormente ao advento da Lei 9.624/1998, cujas correspondentes parcelas de quintos foram incorporadas aos seus proventos, razão por que foi determinado ao órgão de origem que procedesse à adequação da aludida parcela conforme modulado pelo Supremo Tribunal Federal no âmbito do RE 638.115, comunicando a este Tribunal as providências adotadas. 
ADMISSIBILIDADE
3.	Reiteram-se os exames de admissibilidade efetuado pelo Sar/Serur (peças 19 e 34) , que concluiu pelo conhecimento dos pedidos de reexame, com fundamento no artigo 48 da Lei 8.443/1992, c/c os artigos 285 e 286, parágrafo único, do RI/TCU, com proposta de se suspender os efeitos dos subitens 9.1, 9.3, 9.3.1, 9.3.1.1, 9.3.2 e 9.3.2.2 do Acórdão 2366/2021-TCU-Primeira Câmara, em relação às recorrentes.
EXAME DE MÉRITO
4. Delimitação
4.1	Constitui objeto do presente recurso definir se o Acórdão 6855/2021-TCU-Segunda Câmara afrontou o julgamento do RE 638.115/CE.
5. Do direito à incorporação de quintos decorrente do exercício de função comissionada e/ou cargo em comissão, no período entre 8/4/1998 a 4/9/2001 (RE 638.115/CE) 
5.1.	As recorrentes aduzem que são beneficiárias de decisão judicial transitada em julgada, que lhes assegura a incorporação de quintos decorrente do exercício de função comissionada e/ou cargo em comissão, no período entre 8/4/1998 a 4/9/2001.
Análise
5.2	Convém, de pronto, transcrever excerto do voto condutor do Acórdão recorrido, que trata da irregularidade em relação aos quintos:
4. 	A jurisprudência desta Corte está efetivamente alinhada à decisão do Supremo Tribunal Federal no âmbito do Recurso Extraordinário 638.115/CE, ao admitir a incorporação ou a atualização de "quintos/décimos", transformados em Vantagem Pessoal Nominalmente Identificada - VPNI pelo art. 62-A da Lei 8.112/1990, somente até o dia 8/4/1998, conforme previsto no art. 3º da Lei 9.624/1998. 
5.	Neste caso, verifica-se que os interessados foram aposentados com a incorporação, incluindo tempo de exercício de função desempenhada após 8/4/1998, o que confirma a ilegalidade dos atos (peças 2, 3 e 4) .
6.	Porém, é relevante destacar que a Suprema Corte, no citado recurso extraordinário, modulou os efeitos da decisão pela inconstitucionalidade da incorporação de "quintos/décimos" decorrentes do exercício de funções comissionadas no período compreendido entre a edição da Lei 9.624/1998 e a Medida Provisória 2.225-48/2001, ante a ausência de lei que a amparasse, para desobrigar a devolução dos valores recebidos de boa-fé pelos servidores até a data do julgamento, cessada a ultra-atividade das incorporações. 
7.	E, na apreciação posterior de embargos de declaração, o STF, em 18/12/2019, deliberou no sentido de:
	a) reconhecer indevida a cessação imediata do pagamento dos "quintos" quando fundado em decisão judicial transitada em julgado;
	b) garantir àqueles que continuavam recebendo a parcela até aquela data em razão de decisão administrativa ou decisão judicial sem trânsito em julgado o pagamento mantido até sua absorção integral por quaisquer reajustes futuros concedidos aos servidores. 
8.	Essa modulação está sendo acolhida por esta Corte. No caso em exame, as concessões se adequam à hipótese prevista na alínea b, do item anterior, qual seja, a percepção da vantagem por força de decisão administrativa, devendo o gestor destacar as parcelas recebidas entre 8/4/1998 a 4/9/2001, transformando-as em "Parcela Compensatória" a ser absorvida por quaisquer reajustes futuros.
9.	Vale ressaltar que, mesmo no caso de incorporação com base em sentença transitada em julgado, prevalece a irregularidade na inclusão dessa vantagem no ato de aposentadoria, restando preservada, todavia, a manutenção dos pagamentos.
5.3.	Ocorre que as recorrentes alegam haver decisão judicial transitada em julgado favorável à incorporação dos quintos no período entre 8/4/1998 a 4/9/2001. Caso comprovado o trânsito em julgado, bem como serem as recorrentes beneficiárias da decisão, caberá ao órgão de origem observar a modulação de efeitos fixada pelo Supremo Tribunal Federal no RE 638.115, de modo a manter a parcela de quintos incorporados no referido período.
5.4.	Registra-se, por oportuno, que ainda que comprovado o trânsito em julgado, isto por si só não possui o condão de alterar o julgamento pela ilegalidade dos atos, pois que o e. STF deixou assente que a incorporação de quintos no período de 8/4/1998 até 4/9/2001 ofende o princípio da legalidade, nos termos da tese firmada em sede de repercussão geral, Tema 395. 
CONCLUSÃO
6.	Da análise de mérito, conclui-se que, relativamente à parcela "quintos" incorporada no período de 8/4/1998 até 4/9/2001, caso as interessadas comprovem, perante o órgão de origem, serem beneficiárias de decisão judicial transitada em julgado, poderá ser mantida a continuidade dos pagamentos imune à absorção por reajustes futuros, consoante modulação de efeitos fixada pelo Supremo Tribunal Federal no RE 638.115.
6.1.	Por conseguinte, deve-se negar provimento ao presente recurso.
PROPOSTA DE ENCAMINHAMENTO
7.	Ante o exposto, submetem-se os autos à consideração superior, propondo-se, com fundamento no art. 48 da Lei 8.443/1992:
	a) conhecer dos recursos e, no mérito, negar-lhes provimento, sem embargo de dar ciência ao órgão de origem que, caso comprovado serem as recorrentes beneficiárias de decisão judicial transitada em julgado, que lhes assegure a incorporação de quintos no período entre 8/4/1998 e 4/9/2001, observe a modulação de efeitos fixada pelo Supremo Tribunal Federal no RE 638.115, de modo a manter a incorporação imune a absorção por reajustes futuros;
	b) informar as recorrentes e demais interessados do acórdão a ser proferido, destacando que o relatório e o voto que o fundamentam podem ser acessados por meio do endereço eletrônico www.tcu.gov.br/acordaos."
2.	O Ministério Público junto a esta Corte de Contas manifestou-se de acordo com a proposta formulada pela unidade técnica.
	É o Relatório.

Jean Paulo Ruzzarin (21.006/OAB-DF), Rudi Meira Cassel (22.256/OAB-DF) e outros, representando Tania Aparecida da Silva Calegari.

Procuradora-Geral Cristina Machado da Costa e Silva.

PEDIDO DE REEXAME. APOSENTADORIA. INCLUSÃO, NOS PROVENTOS, DE "QUINTOS" ALUSIVOS AO EXERCÍCIO DE FUNÇÕES COMISSIONADAS APÓS A EDIÇÃO DA LEI 9.624/1998. COMPROVAÇÃO DE QUE A VANTAGEM SE ENCONTRA AMPARADA EM DECISÃO JUDICIAL TRANSITADA EM JULGADO. NECESSIDADE DE SE OBSERVAR A MODULAÇÃO DE EFEITOS ESTABELECIDA PELO SUPREMO TRIBUNAL FEDERAL NO RE 638.115. CONHECIMENTO E PROVIMENTO PARCIAL DO RECURSO.

APOSENTADORIA (APOS)

Secretaria de Recursos (Serur); Secretaria de Fiscalização de Integridade de Atos e Pagamentos de Pessoal e de Benefícios Sociais (Sefip).

Por meio do Acórdão 2366/2021-TCU-Primeira Câmara deste Tribunal considerou ilegais e negou registro aos atos de aposentadoria dos interessados Vera Lúcia Martinez Alba Gonçalves, Tânia Aparecida da Silva Calegari e Luiz Antonio Albertini, ex-servidores do Tribunal Regional do Trabalho da 15ª Região - Campinas/SP.
2.	A recusa se deveu à inclusão, nos proventos, de "quintos" oriundos do exercício de função comissionada posteriormente à edição da Lei 9.624/1998, publicada em 8/4/1998, prática reputada ilícita pelo Supremo Tribunal Federal. Em função disso, e tendo em conta a modulação sobre a matéria estabelecida pela Corte Constitucional no RE 638.115, foram determinados ao órgão jurisdicionado o destaque e a transformação da vantagem indevidamente concedida em "parcela compensatória", a ser absorvida por quaisquer reajustes futuros (item 9.3.1.1 do Acórdão 2366/2021-TCU-Primeira Câmara) .
3.	Irresignadas, as Sras. Vera Lúcia Martinez Alba Gonçalves e Tânia Aparecida da Silva Calegari interpuseram pedidos de reexame, alegando, fundamentalmente, que fazem jus aos quintos incorporados, por terem sido beneficiadas por decisão judicial transitada em julgado. Em consequência, sustentaram que o acórdão recorrido violou a coisa julgada, a segurança jurídica e o princípio da isonomia.
4.	Instruindo o feito, a Secretaria de Recursos - Serur posiciona-se pelo conhecimento e pela negativa de provimento do pedido de reexame, "sem embargo de dar ciência ao órgão de origem que, caso comprovado serem as recorrentes beneficiárias de sentença judicial transitada em julgado, que lhe assegure a incorporação de 'quintos' no período entre 8/4/1998 e 4/9/2001, observe a modulação de efeitos fixada pelo Supremo Tribunal Federal no RE 638.115, de modo a manter a incorporação imune a absorção por reajustes futuros".
5.	O Ministério Público junto a esta Corte de Contas anuiu à proposta da unidade técnica.
6.	Da análise dos autos, entendo que os presentes pedidos de reexame merecem desfecho diverso do propugnado pela unidade técnica e pelo órgão ministerial.
7.	Segundo informam os autos, as recorrentes Vera Lúcia Martinez Alba Gonçalves e Tânia Aparecida da Silva Calegari tiveram "quintos" incorporados à sua remuneração, pelo exercício de funções comissionadas exercidas no período de 8/4/1998 a 4/9/2001.
8.	A propósito, o entendimento fixado em regime de repercussão geral pelo STF é no sentido de que "ofende o princípio da legalidade a decisão que concede a incorporação de quintos pelo exercício de função comissionada no período de 8/4/1998 até 4/9/2001, ante a carência de fundamento legal" (Tema 395, RE 638.115) .
9.	Tal posicionamento, todavia, sofreu, em embargos de declaração apreciados em 18/12/2019, modulação de efeitos, como segue:
"O Tribunal, por maioria, acolheu parcialmente os embargos de declaração, com efeitos infringentes, para reconhecer indevida a cessação imediata do pagamento dos quintos quando fundado em decisão judicial transitada em julgado [...]. No ponto relativo ao recebimento dos quintos em virtude de decisões administrativas, o Tribunal, em razão de voto médio, rejeitou os embargos e, reconhecendo a ilegitimidade do pagamento dos quintos, modulou os efeitos da decisão de modo que aqueles que continuam recebendo até a presente data em razão de decisão administrativa tenham o pagamento mantido até sua absorção integral por quaisquer reajustes futuros concedidos aos servidores. [...] Por fim, o Tribunal, por maioria, também modulou os efeitos da decisão de mérito do recurso, de modo a garantir que aqueles que continuam recebendo os quintos até a presente data por força de decisão judicial sem trânsito em julgado tenham o pagamento mantido até sua absorção integral por quaisquer reajustes futuros concedidos aos servidores [...]" (grifei) .
10.	Como se vê, restou preservada pela Suprema Corte a situação daqueles que tiveram a incorporação irregular assentada em decisão judicial transitada em julgado.
11.	Pois bem, no caso em exame, a presunção inicial foi a de que os "quintos" indevidamente incorporados pelas recorrentes decorreriam de decisão administrativa do TRT-15. Daí a determinação para transformação da vantagem em parcela compensatória, a ser absorvida por quaisquer reajustes subsequentes.
12.	Ocorre, todavia, que as recorrentes lograram demonstrar que as incorporações se deram por força de decisão judicial transitada em julgado, proferida pela Justiça Federal da Seção Judiciária do Estado de São Paulo na ação ordinária coletiva 0000976-30.2005.4.03.6105, de autoria do Sindicato dos Servidores da Justiça do Trabalho da 15ª Região no Estado de São Paulo - Sindiquinze. No ponto, cumpre anotar, tratando-se de ação ajuizada pelo substituto processual da categoria, resta inequívoca a extensão dos efeitos do julgado a todos os servidores vinculados ao TRT da 15ª Região.
13.	Nessas circunstâncias, a despeito da manutenção da negativa de registro dos atos de aposentadoria, há que se dar parcial provimento aos pedidos de reexame das interessadas, suprimindo do Acórdão 2366/2021-TCU-Primeira Câmara os comandos alusivos à absorção das parcelas indevidamente incorporadas e à emissão de novo ato de concessão escoimado da falha então apontada.
	Ante o exposto, VOTO por que o Tribunal adote a deliberação que ora submeto a este Colegiado.
TCU, Sala das Sessões, em 15 de março de 2022.
BENJAMIN ZYMLER 
Relator